臺灣新竹地方法院民事判決　　　　　　100年度審重訴字第8號
原　　　告　新竹山莊家園社區管理委員會
法定代理人　黃玉美
訴訟代理人　朱昭勳律師
　　　　　　許民憲律師
被　　　告　彭鏡泉
　　　　　　許美蘭
　　　　　　彭家和
　　　　　　彭秀鳳
　　　　　　彭采婕
　　　　　　彭嘉玲
上列當事人間確認信託契約法律關係存在事件，本院於民國100
年3月29日辯論終結，判決如下：
    主  文
確認原告與被告彭鏡泉間，就坐落新竹縣寶山鄉○○段七０一地
號、應有部分29730分之3652之土地所有權，於民國七十八年十
二月一日所成立之信託法律關係存在。
確認原告與被告許美蘭、彭家和、彭秀鳳、彭采婕、彭嘉玲間，
，就坐落新竹縣寶山鄉○○段三二二、三二二之一、五０五、五
七六、七五八、七六九、七七０、七八三、七八四、八二一、一
０一六、一０一七、一０二０地號、應有部分各如附表所示「持
分欄」所載之土地所有權，於民國七十八年十二月一日所成立之
信託法律關係存在。
訴訟費用由被告負擔。
    事實及理由
甲、程序方面：
一、按訴狀送達後，原告不得將原訴變更或追加他訴，但被告同
    意者，不在此限；被告於訴之變更或追加無異議，而為本案
    之言詞辯論者，視為同意變更或追加。次按，原告於判決確
    定前，得撤回訴之全部或一部，但被告已為本案之言詞辯論
    者，應得其同意；民事訴訟法第255條第1項第1款、第2項及
    第262條第1項分別定有明文。查本件原告起訴時，原係以彭
    義郎及彭鏡泉為被告，請求「１、確認原告所承受華邦家園
    計劃委員會與被告彭義郎及其繼承人之間，於民國78年12月
    1日所簽立之信託契約法律關係存在；２、確認原告所承受
    華邦家園計劃委員會與被告彭鏡泉及其繼承人之間，於78年
    12月1日所簽立之信託契約法律關係存在；３、確認被告彭
    鏡泉及彭義郎於85年所簽立，後由原告所承受之切結書法律
    關係存在。」；嗣原告因信託之土地歷經分割重劃、地號變
    更等變動情事，故具狀減縮應受判決事項之聲明為「確認原
    告所承受華邦家園計劃委員會與被告彭鏡泉及其繼承人間，
    於78年12月1日所成立、就新竹縣寶山鄉○○段701地號土地
    之信託契約法律關係存在；確認原告所承受華邦家園計劃委
    員會與被告彭義郎及其繼承人間，於78年12月1日所成立，
    、就新竹縣寶山鄉○○段322、322-1、505、576、758、769
    、770、783、784、821、1016 、1017、1020地號土地之信
    託契約法律關係存在。」；又原告於本院言詞辯論期日前，
    即100年2月25日以民事變更追加被告暨陳報狀，表示因彭義
    郎已死亡，乃追加其繼承人即許美蘭、彭家和（原名彭家榮
    ）、彭秀鳳、彭采婕（原名彭淑芳）、彭嘉玲（原名彭嘉莉
    ）等五人為被告；另於100年3 月29日言詞辯論期日時，原
    告變更訴之聲明為「１、確認原告所承受華邦家園計劃委員
    會與被告彭鏡泉及其繼承人間，於78年12月1日所成立如原
    證二之信託契約書內，就坐落新竹縣寶山鄉○○段701地號
    土地，持分為29730分之3652之信託契約之法律關係存在；
    ２、確認原告所承受華邦家園計劃委員會與被告許美蘭、彭
    家和、彭秀鳳、彭采婕、彭嘉玲之被繼承人彭義郎及被告許
    美蘭、彭家和、彭秀鳳、彭采婕、彭嘉玲六人間，於78年12
    月1日所成立如原證一之信託契約書內，就坐落新竹縣寶山
    鄉○○段322、322-1、505、576、758、769、770、7 83、7
    84、821、1016、1017、1020地號土地，持分如附表所示之
    信託契約之法律關係存在；３、訴訟費用由被告負擔」，並
    表示撤回對彭義郎之訴訟，而被告則均未對上開變更、追加
    表示異議，並為本案之言詞辯論，依法視為同意，且原告撤
    回對彭義郎之訴訟，程序上亦無不合，則揆諸首開之規定，
    原告前開訴之追加、撤回及變更，程序上應予准許，合先敘
    明。
二、又按確認法律關係之訴，非原告有即受確認判決之法律上利
    益者，不得提起之，民事訴訟法第247條第1項前段定有明文
    。所謂即受確認判決之法律上利益，係指法律關係之存否不
    明確，原告主觀上認其在法律上之地位有不安之狀態存在，
    且此種不安之狀態，能以確認判決將之除去者而言，若縱經
    法院判決確認，亦不能除去其不安之狀態者，即難認有受確
    認判決之法律上利益，最高法院52年台上字第1240號判例意
    旨可資參照。查原告主張因原告之前身華邦家園計劃委員會
    與被告許美蘭、彭家和、彭秀鳳、彭采婕、彭嘉玲之被繼承
    人彭義郎及被告許美蘭、彭家和、彭秀鳳、彭采婕、彭嘉玲
    六人間，及與被告彭鏡泉暨其繼承人間，分別於民國七十八
    年十二月一日，就包括本件之系爭土地等，訂立有如原證一
    、二所示之信託契約書，由華邦家園計劃委員會將所有之土
    地信託予彭義郎、彭鏡泉名下，惟因並未辦理信託登記，欠
    缺公示公信之保障，而遭訴外人財政部臺灣省北區國稅局否
    認該信託法律關係存在，並認被告有將相關土地出售予他人
    之情形，造成原告與被告間，就原證一、二所示之信託契約
    法律關係是否存在，尚非明確，對於原告之權利自有影響，
    即有法律上地位不安之狀態存在，且此種不安之狀態，能以
    確認判決將之除去，堪認原告提起本件訴訟，應有確認利益
    ，自應准許。
乙、實體方面：
一、原告主張：
（一）78年間，原告之前身即華邦家園計劃委員會，係由參加之
      會員共同集資購地進行開發，建屋自住，並以委員會之主
      任委員為該委員會之代表人出名與第三人締結契約執行計
      畫；執行計畫期間，華邦家園計劃委員會於78年12月1日
      與被告彭鏡泉及其繼承人簽立原證二所示之信託契約書，
      並於同日與被告許美蘭、彭家和、彭秀鳳、彭采婕、彭嘉
      玲之被繼承人彭義郎及被告許美蘭、彭家和、彭秀鳳、彭
      采婕、彭嘉玲簽立原證一所示之信託契約書，約定將會員
      集資購得亦即華邦家園計劃委員會所有之農牧用地等（包
      括本件系爭之新竹縣寶山鄉○○段701、322、322-1、505
      、57 6、758、769、770、783、784、821、1016、1017、
      1020地號土地等，上開地號係經重測、分割後之目前地號
      ），以被告彭鏡泉及被告許美蘭、彭家和、彭秀鳳、彭采
      婕、彭嘉玲之被繼承人彭義郎二人為登記名義人，信託登
      記在受託人即彭鏡泉、彭義郎二人之名下，而依原證二、
      一之信託契約書所示，被告彭鏡泉及被繼承人彭義郎即受
      託人，僅為信託土地之登記名義人，對信託土地不得為使
      用、收益、處分、變更等一切與土地有關之行為，並願於
      本契約書簽立之同時，將土地所有權狀交予華邦家園計劃
      委員會即信託人保管，若信託人對信託土地為使用、收益
      、處分、變更等一切與土地有關之行為時，受託人應協同
      辦理有關手續；是依此信託契約，被告彭鏡泉及被繼承人
      彭義郎二人暨其等之繼承人不得將信託土地出售與他人，
      而需依信託人之指示，將信託土地移轉予信託人指定之人
      ，且相關稅賦依信託契約第6條約定，均由信託人負擔。
（二）嗣於84年間，華邦家園計劃委員會與華邦安居計劃委員會
      合併為「華邦安居暨家園計劃委員會」，並繼續執行原建
      屋自住之計畫，原「華邦家園計劃委員會」、「華邦安居
      計劃委員會」之權利義務（含上開信託契約書之權利義務
      ），則由「華邦安居暨家園計劃委員會」承受，故上開信
      託契約第6條約定應由信託人負擔之相關稅賦，即由「華
      邦安居暨家園計劃委員會」繳納；另華邦安居暨家園計劃
      委員會復要求被告彭鏡泉及被繼承人彭義郎二人於85年間
      簽立原證五之切結書，約明就切結書所附清冊上之土地「
      同意俟開發計畫完成後，無條件配合委員會依會員權益，
      辦理本合作開發標示土地之所有權移轉登記，並將依其他
      相關之合作開發約定辦理之。」，明確約定信託土地之範
      圍及信託契約後續之履行。迄至93年間，華邦安居暨家園
      計劃委員會執行開發建屋計畫之階段性任務完成，故於93
      年5月15日由華邦安居暨家園計劃委員會召開第十次會員
      大會，決議成立「新竹山莊安居社區管理委員會」及「新
      竹山莊家園社區管理委員會」，而原「華邦安居暨家園計
      劃委員會」委員會委員同時卸職，並須於93年7月1日前完
      成交接，故「華邦安居暨家園計劃委員會」承受自「華邦
      家園計劃委員會」、「華邦安居計劃委員會」之權利義務
      ，即分由「新竹山莊安居社區管理委員會」及「新竹山莊
      家園社區管理委員會」即原告承受；據此，原證一、二所
      示之信託契約書關於信託人之權利義務及信託人基於前揭
      切結書所生之權利即由原告新竹山莊家園社區管理委員會
      所承受，且原依信託契約書第6條約定應由信託人負擔之
      相關稅賦，亦自93年起即改由原告以信託人之地位繳納至
      今。
（三）又原證一、二所示之信託契約書於78年簽立時，信託法尚
      未公布施行，故未依信託法第4條第1項之規定，辦理信託
      登記，以致欠缺公示公信之保障，後遭訴外人財政部臺灣
      省北區國稅局來函表示被告係將部分信託土地出售與第三
      人，而認有土地買賣契約法律關係之存在，然按原證一、
      二所示信託契約書及前開切結書之約定，被告彭鏡泉及被
      繼承人彭義郎二人暨其等繼承人須依信託人之指示，將信
      託土地無條件移轉予信託人指定之人，而訴外人財政部臺
      灣省北區國稅局函查之土地即係依前述之信託契約書及切
      結書之約定辦理移轉登記，此間僅有信託契約權利義務之
      履行，並無買賣關係之存在，但於訴外人財政部臺灣省北
      區國稅局仍認前開信託土地係依買賣契約而移轉、否認信
      託契約法律關係存在之情況下，原告基於信託人之法律上
      地位即有不安之狀態存在，又因彭義郎已於九十九年十一
      月三十日死亡，被告許美蘭、彭家和、彭秀鳳、彭采婕、
      彭嘉玲為其之繼承人，自應繼受彭義郎基於上開信託契約
      書之權利義務關係，是原告爰提起本件確認訴訟，並聲明
      ：「１、確認原告所承受華邦家園計劃委員會與被告彭鏡
      泉及其繼承人間，於78年12月1日所成立如原證二之信託
      契約書內，就坐落新竹縣寶山鄉○○段701地號土地，持
      分為29730分之3652之信託契約之法律關係存在；２、確
      認原告所承受華邦家園計劃委員會與被告許美蘭、彭家和
      、彭秀鳳、彭采婕、彭嘉玲之被繼承人彭義郎及被告許美
      蘭、彭家和、彭秀鳳、彭采婕、彭嘉玲六人間，於78年12
      月1日所成立如原證一之信託契約書內，就坐落新竹縣寶
      山鄉○○段322、322-1、505、576、758、769、770、783
      、784、821、1016、1017、1020地號土地，持分如附表所
      示之信託契約之法律關係存在；３、訴訟費用由被告負擔
      」等語。又主文第一、二項所示之土地，乃係原證一、二
      信託契約書內所約定之部分信託標的之土地，惟其地號，
      乃係土地經重測、分割後，目前之地號，亦此敘明。
二、被告則表示對原告主張之情並不爭執，且無意見，並表示同
    意原告之請求。
三、本院之判斷：
（一）原告主張之上開事實，業據其提出與所述相符之原證一、
      二之信託契約書2份、華邦家園計畫繳306地號土地之80年
      地價稅繳款書、86年～87年地價稅繳款書、89年～92年地
      價稅繳款書、華邦安居暨家園計劃委員會支票請款單及支
      出憑證報核單、存摺內頁節本、切結書、93年5月15日「
      華邦安居暨家園計劃委員會」新竹山莊第十次會員大會會
      議記錄、「新竹山莊家園社區管理委員會」支票請款單及
      請款單、存摺內頁節本、93年地價稅繳款書、96年～98年
      地價稅繳款書、新台幣存摺類存款取款憑條、財政部臺灣
      省北區國稅局98年9月3日北區國稅審二字第0980018819號
      函、財政部臺灣省北區國稅審二字第0980019846號函等件
      （以上均影本）、土地登記謄本14份、被繼承人彭義郎除
      戶謄本、繼承系統表及其繼承人戶籍謄本等件為證，且為
      被告所不爭執，自堪信原告之主張為真實。
（二）從而，原告訴請確認其與被告彭鏡泉間，就坐落新竹縣寶
      山鄉○○段七０一地號、應有部分29730分之3652之土地
      所有權，於民國七十八年十二月一日所成立之信託法律關
      係存在，及訴請確認其與被告許美蘭、彭家和、彭秀鳳、
      彭采婕、彭嘉玲間，就坐落新竹縣寶山鄉○○段三二二、
      三二二之一、五０五、五七六、七五八、七六九、七七０
      、七八三、七八四、八二一、一０一六、一０一七、一０
      二０地號、應有部分各如附表所示「持分欄」所載之土地
      所有權（即除其中七六九、一０一七地號土地應有部分為
      一三四三０分之一八００外，其餘均為一三四三０分之一
      二七五），於民國七十八年十二月一日所成立之信託法律
      關係存在乙節，即屬正當，應予准許。至於原告於其訴之
      聲明第一項中，雖有提及併確認其與彭鏡泉之「繼承人」
      間之信託法律關係存在，於訴之聲明第二項中，有提及併
      確認其與彭義郎間之信託法律關係存在，惟查，因原告於
      本件並未列被告彭鏡泉之「繼承人」為被告，亦因彭義郎
      已死亡而撤回對其之訴訟，故原告上開訴之聲明中提及彭
      鏡泉之繼承人以及彭義郎之部分，應係贅語，亦此敘明。
四、結論：原告之訴為有理由，依民事訴訟法第78條、第85條第
    1項本文，判決如主文。
中    華    民    國   100    年    4     月    22    日
                  民事第二庭    法      官  鄭政宗
以上正本係照原本作成。
如對本判決上訴，須於判決送達後 20 日內向本院提出上訴狀。
如委任律師提起上訴者，應一併繳納上訴審裁判費。
中    華    民    國   100    年    4     月    22    日
                                書記官  蔡美如